臺灣臺北地方法院民事判決　　　　　　96年度重訴字第1203號
原　　　告　中華商業銀行股份有限公司
法定代理人　丁○○○○○○○○.
訴訟代理人　戊○○
　　　　　　陳疆平律師
被　　　告　丙○○○
　　　　　　甲○○
　　　　　　己○○
　　　　　　乙○○
共　　　同
訴訟代理人　杜英達律師
　　　　　　方文君律師
上列當事人間請求清償借款事件，本院於九十六年十一月二十七
日言詞辯論終結，判決如下：
    主  文
被告應連帶給付原告新台幣貳仟肆佰萬元，及自民國九十五年十
二月二十八日起至清償日止，按年利率百分之三點五計算之利息
，暨自民國九十六年一月二十九日起至清償日止，其逾期在六個
月以內者，按上開利率百分之十，其逾期超過六個月者，其超過
六個月部分，按上開利率百分之二十計算之違約金。
訴訟費用由被告連帶負擔。
本判決於原告以新台幣捌拾萬元供擔保後，得假執行。被告以新
台幣貳仟肆佰萬元預供擔保，得免為假執行。
    事實及理由
一、按當事人得以合意定第一審管轄法院。但以關於由一定法律
    關係而生之訴訟為限。前項合意，應以文書證之，民事訴訟
    法第24條定有明文。本件雙方當事人於系爭放款借據第15條
    約定借用人及連帶保證人對貴行所負之各宗債務，合意以臺
    灣臺北地方法院為第一審管轄法院。顯見兩造當事人間有定
    本院為第一審管轄法院之合意存在，是本院有管轄權，合先
    敘明。
二、原告主張：被告丙○○○於民國（下同）90年5月25日邀同
    訴外人羅明旭、林張寶琴為連帶保證人，向其借用新臺幣（
    下同）30,000,000元，約定自90年5月28日起至91年5月28日
    止分期清償，利息按年息8.12％計算，嗣後依原告銀行基準
    放款利率浮動調整，遲延履行給付本金或利息時，除仍按上
    開利率計息外，逾期在6個月以內償還者，按照上開利率10
    ％加付違約金，逾期超過6個月者，其超過6個月部份，加倍
    計付，並約定如有任何一宗債務不依約清償本金或付息者，
    債務視為全部到期。嗣於91年12月27日原告與被告丙○○○
    及訴外人羅明旭、林張寶琴簽定增補借據，變更前開借款期
    限至92年1月28日止，變更利率按固定年息3.5％計算。嗣被
    告丙○○○於92年8月22日邀同其餘被告為連帶保證人，再
    與原告簽定增補契約，變更借款期限至97年1月28日止，約
    定按月付息，本金部分自92年1月28日起至94年7月28日止為
    寬限期，並以95年1月28日為給付第1期，每半年應償還原告
    本金6,000,000元。詎料被告等人僅償還第1期之本金6,000,
    000元，自95年12月28日起即未依約履行償還本金，依約其
    全部債務應視同全部到期，共計尚欠如主文第1項所示之本
    金，及依約應計付利息及違約金等語。並聲明如主文所示。
三、被告則以：被告丙○○○固曾向原告借貸系爭借款，並由其
    餘被告為連帶保證人，惟系爭借款債務業經訴外人王令一與
    被告成立免責債務承擔契約，並經原告承認，依民法第300
    條、第301條之規定，系爭借款債務已由訴外人王令一承擔
    ，被告之債務已經免除，原告仍提起本件訴訟請求被告清償
    借款，自屬無理由。且系爭借款原為30,000,000元，亦因王
    令一承擔債務，並經原告承認後，由原告與訴外人王令一達
    成協議分為5期，每期償還6,000,000元，其中第1期之6,000
    ,000 元即係由訴外人王令一所償還。因被告對原告之系爭
    借款債務，業經訴外人王令一承擔而免責，原告竟未訴請被
    告連帶償還，實屬無據等語置辯。並請求駁回原告之訴。
四、經查，原告所主張之事實業據其提出放款借據、增補契約及
    放款帳戶還款繳息查詢單等件影本為證，應堪信實，惟被告
    辯稱另有債務承擔，為原告所否認，是本件主要之爭點厥為
    被告等人對於系爭借款債務，是否業已由他人債務承擔而消
    滅一節。經查：
（一）按第三人與債權人訂立契約承擔債務人之債務者，其債務
      於契約成立時，移轉於該第三人。第三人與債務人訂立契
　　　約承擔其債務者，非經債權人承認，對於債權人不生效力
      。民法第300條、第301條分別定有明文。又債權人對於第
      三人與債務人訂立契約承擔其債務之承認，依民法第116
      條第1項之規定，應以意思表示為之。是債務人抗辯其所
      存之債務，業由第三人承擔者，必須經債權人承認，使得
      對債權人發生效力。
（二）本件被告自承與訴外人王令一成立債務承擔契約，及該債
      務承擔契約業經原告承認等事實，均未有任何書面資料為
      證，則被告所辯，是否真實，尚非無疑。再依被告所聲請
      傳訊之證人即前原告銀行仁愛分行經理林榮源於本院96年
      11月27日審理時到庭結證稱：「若債務人要求由第三人債
      務承擔的程序，是由債務人提出書面的申請，要記載由何
      人代償，會提出什麼擔保品與擔保的條件，分期的期間、
      利率等內容，向分行提出申請，分行接受申請後，再提出
      總行，由總行再會相關的部門，審核是否同意，所以決定
      權在總行。本件在我就任期間，並沒有提出書面或是口頭
      的代償申請，也沒有接觸王令一。」「（問: 若總行審核
      的結果如何通知分行？）分行會根據申請案表示意見，總
      行核示後再將結果覆示給我們，所以都會給營業的單位，
      都有書面的資料。若總行同意債務承擔的話，總行會批示
      如何處理，但是分行會做一個代償的契約書，由代償人與
      分行簽約，至於總行表示的條件，也會在代償契約書裡加
      註。若同意代償，原則上總行都會同意原債務人退出此債
      務關係。若原來的債務人要求，我們會給原債務人一個債
      務免除的證明。」等語，及證人即前原告銀行仁愛分行副
      理馬筱薇於同到庭結證稱：「（提示增補借據予證人）由
      陳泰熙經辦，我覆核。」「主要來談的人是徐慧萍。當時
      是由我及證人林榮源出面與他們談展期的事，還有去他們
      的吉祥證券與他們對保，他們洽談的都是展期的事宜，沒
      有說要代償。後來也沒有再來談代償的事宜。據我所知，
      沒有聽說過王令一、王令麟、蔡豪等人要來申請代償的事
      情。在我在職期間，相關借款，我記得好像是被告丙○○
      ○還是林張寶琴有清償部分本金，但是確實的資料銀行應
      該有紀錄。」「就我的印象，完全沒有談條件的情形之下
      還款，我認為她們有財力所以先還部分的本金。沒有聽說
      過是清償部分本金，要求原告銀行要同意他們改由他人代
      償。我印象中，他們借款本金金額有降低，所以應該有還
      款，但是詳細的情形，我不知道。」「（問：王令一有無
      指示過由他來代償系爭本金借款？）沒有。」等語屬實，
      可證原告銀行從未知悉被告與訴外人王令一間成立債務承
      擔契約一事，遑論對該債務承擔契約予以承認，除此以外
      ，被告復未提出其他證據足資證明原告有承認被告與訴外
      人王令一間之債務承擔契約，姑不論被告是否確有與訴外
      人王令一成立債務承擔契約，依上開規定所示，該債務承
      擔契約既未經原告承認，對原告自不生效力。
（三）又查，系爭借款本金原為30,000,000元，然依系爭增補借
      據第3條所約定，本金部分自92年1月28日起至94年7月28
      日止為寬限期，並自95年1月28日起為第1期，每半年應償
      還6,000, 000元，是被告於95年12月28日前償還本金6,00
      0,000元，應屬依約清償之行為，尚難據此即謂原告有同
      意他人債務承擔之事實，是被告所辯，委無足採。
五、綜上所述，本件被告丙○○○於92年8月22日邀同其餘被告
    為連帶保證人，與原告簽定增補契約，變更借款期限至97年
    1月28日止，並約定以95年1月28日為償還本金第1期，每半
    年應償還原告本金6,000,00 0元，被告僅償還第1期之本金
    6,000,0 00元，自95年12月28日起即未依約履行償還本金，
    依約其全部債務應視同全部到期，共計尚欠如主文第1項所
    示之本金，及依約應計付利息及違約金，而被告並未能證明
    其與訴外人王令一間已成立系爭借款債務之承擔契約，且經
    原告承認，是其逕謂渠等已退出系爭借款債務關係，洵非可
    採。從而，原告依消費借貸及連帶保證契約之法律關係，訴
    請被告應連帶給付如主文所示之本金、利息及違約金，依法
    有據，為有理由，應予准許。
六、至於被告聲請傳訊之證人王令一、王令麟及蔡豪部分，無非
    是為證明證人王令一與被告間成立系爭借款債務之承擔契約
    ，然縱使證人王令一與被告間確有成立系爭借款債務之承擔
    契約，但依上述證人林榮源及馬筱薇所證，原告對於該承擔
    契約毫不知情，且被告等人亦未曾向原告提出代償之申請，
    是以，該等證人即使到庭陳述確有成立債務承擔契約之事實
    ，亦也無法證明原告有同意代償的事實；再參酌證人王令一
    先前擔任原告銀行總經理之職位，衡諸常情，若王令一確有
    同意承擔債務，豈會不指示承辦人員依程序辦理代償之理，
    是本件系爭借款債務，未有任何代償之書面資料存在，益證
    原告未曾對於系爭借款債務承擔契約為承認之表示。故被告
    聲請本院傳訊證人王令一、王令麟及蔡豪，經本院斟酌後，
    認為不足以影響本判決之結果，自無傳訊之必要，附此敘明
    。
七、兩造陳明願供擔保請為宣告假執行或免為假執行，經核均與
    規定相符，爰分別酌定相當之擔保金額予以宣告。
八、結論：
    本件原告之訴為有理由，依民事訴訟法第85條第2項、第390
    條第1項、第392條，判決如主文。
中　　華　　民　　國　　96　　年　　11　　月　　30　　日
                  民事第五庭    法　官　陶亞琴
以上正本係照原本作成
如對本判決上訴，須於判決送達後20日內向本院提出上訴狀
中　　華　　民　　國　　96　　年　　11　　月　　30　　日
                    　　　　　　書記官　林詩元
